【裁判字號】    98,上更(一),242
【裁判日期】    990112
【裁判案由】    誣告
【裁判全文】
臺灣高等法院臺中分院刑事判決     98年度上更(一)字第242號
上  訴  人
即  被  告  甲○○
輔佐人即被
告之配  偶  戊○○
上列上訴人因誣告案件，不服臺灣臺中地方法院95年度易字第27
44號中華民國95年11月22日第一審判決（起訴案號：臺灣臺中地
方法院檢察署94年度偵字第18153號、95年度偵字第15319號），
提起上訴，判決後經最高法院發回，本院判決如下：
    主    文
原判決關於誣告罪部分撤銷。
甲○○犯誣告罪，處有期徒刑伍月，減為有期徒刑貳月又拾伍日
。
    犯罪事實
一、甲○○因於民國（下同）94年9月25日上午7時許，在臺中縣
    豐原市○○街之土地公廟前，與欲在同處擺設攤位之乙○○
    發生爭執，竟基於傷害他人身體之犯意，持其所有之塑膠籃
    一只撲打乙○○之頭部，致該塑膠籃之金屬提把掉落，復接
    續以該金屬提把（未扣案）毆打乙○○之頭部，致乙○○因
    此受有右額頭撕裂傷3公分乘1公分之傷害（所犯傷害罪業已
    確定）。詎甲○○明知乙○○及乙○○之子丁○○二人均無
    對其有何毆打致傷之行為，竟基於意圖使乙○○及丁○○受
    刑事處分之誣告犯意，先於94年9月25日上午8時21分許，至
    臺中縣警察局豐原分局豐原派出所報案，向員警己○○指陳
    乙○○及丁○○二人共同傷害，續於同日下午1時14分許，
    至該派出所製作警詢筆錄，向員警己○○提出乙○○及丁○○二人傷害致其受有右手和右腳多處割處和挫傷之告訴，而
    誣告其遭乙○○及丁○○二人傷害。
二、案經乙○○訴請臺灣臺中地方法院檢察署檢察官偵查起訴及
    臺中縣警察局豐原分局報請臺灣臺中地方法院檢察署檢察官
    偵查起訴。
    理    由
一、證據能力之認定：
(一)司法警察（官）為偵查犯罪，依刑事訴訟法第230條、第231
    條固有調查犯罪情形之權限，惟此調查犯罪職權之行使，係
    指應將調查所得、憑以判斷犯罪事實之基礎證據呈現於法院
    ，並不包括調查證據結果所形成之判斷意見。除調查所得之
    事實屬於一般人難以描述，而以意見證據型態表述並不致於
    影響他人對於事實之理解者，得依刑事訴訟法第160條容許
    為證據者外，倘司法警察（官）僅將其調查結果所形成之判
    斷意見呈現於法院，但未提出憑以判斷之基礎證據者，並不
    具證據意義，無證據能力可言。否則，無異直接以司法警察
    （官）之判斷意見取代事實審採證認事之職權。查證人即員
    警己○○在檢察官訊問時所證稱：「我到醫院現場查看，看
    到甲○○的傷口是刀傷，．．．，我…調監視器錄影帶查看
    ，看到甲○○是持美工刀割自己的右腳。」等語，並未提出
    可認係被告自殘之照片或錄影帶等基礎證據（卷附翻拍照片
    並未顯現被告有「持美工刀」及「割右腳」之景象），其所
    述「刀傷」、「被告自殘」等判斷結果，性質上僅屬員警個
    人對於事實判斷結果之意見，揆之前開說明，應不具證據能
    力。
(二)按被告以外之人於偵查中向檢察官所為之陳述，除顯有不可
    信之情況者外，得為證據，刑事訴訟法第159條之1第2項定
    有明文。查證人洪道榮、己○○於下述檢察官偵查中經具結
    之陳述，並無「具有顯不可信之情況」，則揆之上開說明其
    等於偵查中之下述證述，自均具證據能力。
(三)按被告以外之人於審判外之言詞或書面陳述，除法律有規定
    者外，不得作為證據，刑事訴訟法第159條第1項固定有明文
    。惟被告以外之人於審判外之陳述，雖不符第159條之1至第
    159條之4之規定，而經當事人於審判程序同意作為證據，法
    院審酌該言詞陳述或書面陳述作成時之情況，認為適當者，
    亦得為證據；當事人、代理人或辯護人於法院調查證據時，
    知有第159條第1項不得為證據之情形，而未於言詞辯論終結
    前聲明異議者，視為有前項之同意，同法第159條之5定有明
    文。查本案檢察官、被告就本院其餘下列所引被告以外之人
    於審判外之言詞或書面陳述之證據能力，於本院準備程序時
    未爭執證據能力，迄至言詞辯論終結前亦未聲明異議，應認
    已同意卷內證據均得作為證據，經本院審酌後上開證據資料
    作成時之情況，尚無違法不當及證明力明顯過低之瑕疵之情
    形，揆諸上開規定，認下列各項證據均有證據能力。
二、訊據上訴人即被告甲○○（下稱被告）對於在上址與告訴人
    乙○○發生爭執，復因而於上開時、地，向員警己○○提出
    乙○○及丁○○涉嫌傷害伊之告訴等情不諱。惟矢口否認有
    誣告之犯行，辯稱：伊當日確係遭乙○○持塑膠籃向伊丟擲
    二次，致伊之右手及右腳因此受有割裂傷及挫傷，且丁○○
    當時亦出手毆打伊頭部，伊始向警局提出傷害告訴，並未誣
    告乙○○及丁○○云云。經查：
(一)關於被告於上開時地傷害乙○○部分，業經本院96年度上訴
    字第597號、最高法院98年度台上字第6150號判決確定等情
    ，有各該法院判決書附卷可查，合先敘明。
(二)被告確曾先於94年9月25日上午8時21分許，至臺中縣警察局
    豐原分局豐原派出所報案，向員警己○○指陳乙○○及丁○○二人共同傷害，續於同日下午1時14分許，至臺中縣警察
    局豐原分局豐原派出所，以乙○○與丁○○傷害伊身體，致
    其右手和右腳多處割傷和挫傷，告訴乙○○、丁○○二人涉
    嫌犯傷害罪，為被告所自承，復經證人即員警己○○於偵查
    及本院審理時證述甚詳，並有被告之警詢筆錄、臺中縣警察
    局豐原分局刑事案件報告書及被告提出之行政院衛生署豐原
    醫院診斷證明書（附於偵字第18153號偵查案卷第15頁）在
    卷足憑。是被告告訴乙○○、丁○○傷害之事實，可堪認定
    。
(三)被告辯以不僅未傷害告訴人乙○○，反係遭乙○○及丁○○
    母子共同傷害，始提出上開傷害告訴，並無誣告犯行云云。
    惟，被告於94年9月25日警詢時陳稱：「乙○○先持籃子摔
    向我右手、右腳及敲打我的頭部，後乙○○、丁○○母子聯
    手用籃子摔我的手、腳及頭部，當時被告乙○○有抓住我雙
    手，我無法反抗。」等語在卷（見警卷第4頁）。於94年11
    月16日檢察官詢問時則稱：「乙○○以籃子推我，再持籃子
    敲我，丁○○則打我的頭，我就跑掉。」等語（見偵字第18
    153號偵查案卷第11頁）。於95年11月8日原審法院審理時另
    稱：乙○○僅係以塑膠籃向伊丟擲二次，即致伊受有驗傷診
    斷書上所載之所有傷勢，乙○○未再持該塑膠籃對伊丟擲第
    三次等語（見原審卷第50頁）。是被告就乙○○及丁○○究
    係如何毆打其身體之何處部位等情，前後所述有明顯出入，
    已屬可疑。依被告所訴及被告所提出之診斷証明書（見警卷
    第15頁），被告因受乙○○及丁○○以藍色塑膠籃子毆打，
    受有右手和右腳多處割傷和挫傷，且接受縫合四針。依94年
    9月25日被告右手及右腳所受傷勢照片（見警卷第18頁）顯
    示，被告之傷為線型之傷，且受傷處均有一定之長度，傷口
    除右腳下緣處有一較深傷口外，餘均不深。被告於偵查中、
    原審法院及本院前審審理時，承認乙○○當時係以警詢卷第
    17頁照片所示同類型之塑膠籃子打其手、腳及頭部；另被告
    於94年11月16日偵查中庭提乙○○持以毆打被告之藍色塑膠
    籃一只（未扣案），經檢察官當庭勘驗之結果係破損處以六
    條鐵線圈綁等情，亦為被告所是認，有該勘驗筆錄可稽（見
    偵查卷第11頁，被告所舉證人廖美雪於本院前審則證稱乙○○係以警卷第17頁照片所示之籃子打被告，被告辯護人則稱
    既非以警卷第17頁所示之籃子，亦非被告於偵查中提出給檢
    察官勘驗塑膠籃子（以上見前審96年5月2日審判筆錄）。惟
    被告之傷係呈線型狀，受傷部分有一定之長度，此等傷勢與
    被告所述之遭上開之物攻擊顯有不同，因人的手或腳為圓柱
    狀，遭受到攻擊時，其上因形狀之故，會呈現強弱、斷續之
    力道，而非呈現一定長度的傷勢，是不論被告是遭人以警詢
    卷第17頁照片所示之籃子或有六條鐵絲之同類型籃子毆打、
    丟擲，實難造成上開傷勢。被告指稱遭乙○○及丁○○毆打
    致受有上開多處割傷和挫傷，已有可疑。
(四)證人即員警己○○於本院證稱：「（94年9月25日上午8點20
    分，你有無在豐原派出所受理甲○○報案？）有。」、「（
    提示94年偵字第18153號卷第45至51頁，甲○○當時穿著是
    否如同翻拍之照片所示？）對。」、「（被告甲○○當時褲
    子右腳褲管有無折起來？）我不知道，他當時進來已經在流
    血。」、「（你說被告甲○○流血是如何？）已經滴下來，
    有滴在派出所的地上。」、「（你有無調取被告甲○○當時
    進派出所的監視器錄影？）有。」、「（翻拍出來之照片是
    否如94年偵字第18153號第45至53頁所示？）是的。」、「
    你當時受理被告甲○○報案時，他有血跡你有無檢視她的褲
    管？）沒有，那時叫救護車送他去醫院。」、「（你有無到
    醫院去做筆錄或檢視被告，看到之情形如何？）有。有傷口
    。」、「（你看到情形是否如豐警偵字第0940007063號卷第
    18頁之照片所載？）是的。」、「（當時你在派出所有無看
    到被告甲○○手上有流血？）有，他進來時就看到他在流血
    ，但無法判斷哪裡流血，我們就先送醫院。」、「（你有無
    去看現場？現場情形如何？）有，現場也沒有血跡。」、「
    （你如何知道被告甲○○是從富春街往府前街方向跑？）監
    視器看到。」、「（提示豐警偵字第0940007063號卷第20頁
    ，被告甲○○跑的方向是否如照片所示？）是的。」等語（
    見本院99年1月5日審判筆錄）並有各該等照片附卷可稽；又
    本院勘驗土地公廟前監視器錄影光碟，勘驗結果為：「8點
    02分23秒至8點02分28秒，被告甲○○在跑動是穿牛仔褲（
    即九分長褲），右腳褲管完整並無上拉之情形。」（即警詢
    卷第20頁之翻拍照片），被告亦自承：該於8點02分23秒所
    站位置跑出來到8點02分28秒，中間在跑動者是其本人，且
    當時褲管並無往上拉之情。另本院勘驗94年9月25日派出所
    前監視器錄影光碟，勘驗結果為：「(一)8點19分51秒被告甲○○出現在畫面，當時有將右腳褲管上提，提到膝蓋上面。
    (二)8點20分00秒被告甲○○右小腿上提，右手弄右小腿。(三)8
    點20分10秒被告甲○○右手塞入右口袋，之後走入派出所。
    」（即94年偵字第18153號第45至53頁之翻拍照片）。依上
    可知：案發現場未見任何血跡，被告於案發當時乃係穿著短
    袖上衣及過膝之九分長褲，於當日上午8時零2分許，右腳之
    九分長褲並無任何翻折褲管之現象。而被告於當日上午8時
    21分左右至豐原派出所報案時，亦穿著同件九分長褲，右手
    、右腳已在滴血，報案後至醫院診斷時，其右腳確仍流出不
    少血跡等情。再進一步言，被告所受上開傷害既屬多處割裂
    傷，且受傷後跑動時，其右腳褲管並無翻折，於時經將近20
    分鐘後至派出所報案時，迄至入醫院治療為止，遮蓋在九分
    長褲底下之右腳小腿近腳踝處至接近膝蓋處有多道割裂傷，
    且該等傷口於至派出所報案時，仍血流不止。果被告係於案
    發時即遭告訴人傷害，衡情於當日上午8時零2分許，右腳之
    九分長褲應即有翻折褲管之情，否則必然會有大量血跡沾在
    褲管處；再者，果被告自當日上午8時許即已有受有上開傷
    害，中間時隔約近20分鐘之久，被告血液能一直滴流不止20
    分鐘而未處置，此情顯與常理有違；又，被告果於當日上午
    8時許即已受傷，以其至派出所報案時仍血流不止，衡情其
    凝血功能顯然不佳，理應於其褲管處或腳掌處應有大量的血
    跡，然依照片所示（警卷第18頁）被告之九分褲管處僅有輕
    微血跡沾在褲管處，亦無大量血跡在腳掌處，更何況一般人
    焉能讓血流20分鐘而不處置之理，被告所陳其遭告訴人等傷
    害始有上開傷勢，顯與常情均不相合。又被告如於案發現場
    ，即受有警卷第18頁照片所示之右腳、右手多處割裂傷，則
    穿著短袖之被告，一般人一望應即可發見被告所受之傷勢，
    然證人洪道榮於偵查中具結後證稱：「（94年9月25日上午7
    時許，我有在富春街土地公廟前）我在那做生意。事發當時
    ，我並沒有看到，是事後我看到甲○○到小五金行買一支刀
    子，我後來聽人說甲○○與人爭吵，隔一會兒警員來稱甲○○被人割傷流血，我稱不可能，因甲○○報案前，我有看到
    甲○○去買刀子，當時她的手、腳都沒受傷。（提示被告之
    受傷照片，問：你看到甲○○買刀時，她的手腳有無如此傷
    痕？）都沒有。（問：你看到甲○○去買刀時，甲○○是否
    已與乙○○、丁○○爭執？）是。我看到甲○○買刀時，是
    在甲○○與乙○○爭吵後，再去買的。（問：甲○○報案，
    距你看到她去買刀期間約有多久？）約十分鐘。（問：你看
    到甲○○買刀的地方，到派出所需多久時間？）走路五分鐘
    。」（見偵查案卷第39頁）等語。何以證人洪道榮仍證稱伊
    該時未見被告右手或右腳受有任何傷勢之理。雖不論依上開
    監視器錄影或證人洪道榮之證言，尚無法直接證明被告上開
    傷勢係以證人洪道榮所稱之該小刀所為，惟被告該等傷勢並
    非遭告訴人及丁○○持塑膠籃丟擲右腳及右手所造成，而且
    被告於案發後之當日上午8時零2分許，亦未見有何傷勢，遲
    至日同日上午8時21分報警時始有上開傷勢，且該傷勢又係
    呈線型狀，並且均有一定之長度，明顯非遭被告所稱之物攻
    擊所造成則甚明為明確。基上，益見被告所受上開傷害，確
    非在案發現場由告訴人及丁○○所造成，而係被告於爭執後
    至派出所報警前因不詳原因所造成，應可認定。被告辯稱其
    所受之上開割傷及挫傷，係乙○○及丁○○毆打所造成，即
    與事實不符，不能採信。
(五)雖證人廖美雪於本院前審證稱：告訴人乙○○以警詢卷第17
    頁所示之藍色塑膠籃子毆打被告，致被告腳部、手部受傷流
    血云云（見本院前審卷第65頁）。但如以上開塑膠籃子毆打
    手部、腳部，不可能造成本案被告所受之割傷、挫傷，已如
    前述。證人廖美雪之證詞，顯然不實，不能採信。
(六)綜上事證及說明，足認被告所受之右手及右腳多處割裂傷及
    挫傷，係被告與乙○○及丁○○發生爭執後，於進入派出所
    報案前，被告自己因不詳原因所造成，並非乙○○及丁○○
    共同傷害所致。又被告右手、右腳之割裂傷及挫傷，並非乙○○及丁○○所為，被告對此事實自亦明知。被告既知乙○○及丁○○二人並未傷害被告，仍對乙○○、丁○○提出傷
    害告訴，其誣告犯行，事證明確，可以認定。本件事證既明
    ，被告於本案言詞辯論終結後，請求再開辯論，即無必要，
    附此敘明。
三、核被告所為，係犯刑法第169條第1項之誣告罪。被告以一誣
    告行為，同時誣告告訴人及丁○○，應僅成立一誣告罪。
四、原審就被告所犯誣告罪予以論罪科刑固非無見，惟證人即員
    警己○○於檢察官訊問時，為關於其個人對於事實判斷結果
    之意見，應不具證據能力，已如上述，原審竟以之為認定被
    告係自殘以誣告乙○○及丁○○之理由，自有違誤。被告上
    訴意旨否認犯罪固不足取，惟原判決既有上開可議之處即屬
    無可維持，應予撤銷改判。爰審酌被告犯罪之動機、目的、
    手段、犯罪時所受之刺激、其智識程度，又從事菜販工作，
    收入微薄，及被告刻意栽贓告訴人及丁○○之誣告行為，已
    使告訴人及丁○○面臨警、偵訊而有遭追訴之虞，且警局及
    偵查機關亦因被告上開誣告行為發動調查及偵訊程序，徒增
    司法資源浪費，而危害告訴人及丁○○之名譽等權利及社會
    情節非微，及被告犯罪後仍矢口否認犯行之態度等一切情狀
    ，量處如主文第2項所示之刑。又被告行為後，中華民國96
    年罪犯減刑條例業經制定施行，被告上揭犯罪時間係在96年
    4月24日以前，所犯刑法第169條第1項之罪，並經科處有期
    徒刑5月，合於減刑條件，並減其刑期2分之1。
據上論斷，應依刑事訴訟法第369條第1項前段、第364條、第299
條第1項前段，刑法第169條第1項，中華民國96年罪犯減刑條例
第2條第1項第3款、第7條，判決如主文。
本案經檢察官丙○○到庭執行職務。
中    華    民    國    99    年    1     月    12    日
            刑事第三庭  審判長法  官  王  增  瑜
                              法  官  廖  柏  基
                              法  官  吳  進  發
以上正本證明與原本無異。
如不服本判決應於收受送達後十日內向本院提出上訴書狀，其未
敘述上訴理由者，並得於提起上訴後十日內向本院補提理由書（
均須按他造當事人之人數附繕本）「切勿逕送上級法院」。
                              書記官  呂  安  茹
中    華    民    國    99    年    1     月    12    日


司法院資訊處製作；財團法人民間司法改革基金會備份。
